臺灣花蓮地方法院行政訴訟判決
110年度交字第56號
111年4月15日辯論終結
原      告  陳義祥  
訴訟代理人  湯文章律師(法扶律師)
被      告  交通部公路總局臺北區監理所

法定代理人  梁郭國  
訴訟代理人  李孫遼鎮
上列當事人間交通裁決事件，原告不服交通部公路總局臺北區監
理所民國110年9月22日北監花裁字第44-PY0C30604號裁決，提起
行政訴訟，本院判決如下：
    主  文
原告之訴駁回。
訴訟費用新臺幣（下同）300元由原告負擔。
    事實及理由
一、事實概要：原告於民國110年7月15日上午8時47分許，駕駛
    車牌000-00號營業貨運曳引車，載運土石行經花蓮市中山橋
    時，因車輛行駛明顯吃力緩慢，輪胎明顯係載重物致受有壓
    迫狀態，載運之砂石已滿出貨斗，花蓮縣警察局交通隊員警
    發現後示意停車，惟違規車輛逕自右轉駛入花蓮港區內，員
    警遂尾隨進入港區內攔停，認原告有「汽車裝載貨物經地磅
    處所5公里內不服從交通勤務警察指揮過磅」之事實，未當
    場舉發，而原告雖同意配合過磅，卻未依指示並逕駛入卸料
    區卸下所載砂石後離去，花蓮縣警察局事後填製掌電字第PY
    0C30604號舉發違反道路交通管理事件通知單，依違反道路
    交通管理處罰條例第29條之2第4項規定舉發，後原告逕至花
    蓮縣警察局收受違規通知單。原告不服舉發申請裁決，被告
    乃於於110年9月22日依道路交通管理處罰條例第63條第1項
    、第29條之2第4項規定，作成北監花裁字第44-PY0C30604號
    裁決書，對原告裁處罰鍰90,000元，並記違規點數2點。原
    告不服，遂提起本件行政訴訟。
二、原告主張：原告經花蓮港管制門檢查崗哨，已駛入花蓮港管
    制區內土地，往卸料場之方向續行，則有關原告是否超載、
    是否應強制過磅、得否舉發等事項之管轄機關，應為港務警
    察機關執行，花蓮縣警察局自管制門外駛入花蓮港管制區內
    對原告予以攔查，且攔查地點非舉發通知書所載之花蓮港地
    磅站，本件花蓮縣警察局違反事務管轄而無權舉發，被告不
    應依花蓮縣警察局之舉發而為裁處。又花蓮港內地磅處當時
    並無辦理過磅業務，而港區外最近之地磅處為美崙地磅站，
    非原告之行經路線，另一處吉安分局光華派出所外之地磅處
    亦因南濱路一段道路修築，並未辦理過磅業務，因而距離花
    蓮港務公司5公里內無地磅可過磅，本件不符合「行經設有
    地磅處5公里內路段」之要件。再者，原告遭攔查時，依過
    往經驗將行照、駕照、行車紀錄器、磅單等交付員警，因環
    境吵雜，有無線電通訊及卡車引擎聲，僅依稀聽到警察說「
    外面」，但聽不清楚員警說話內容，之後員警將原告之證件
    資料帶走，原告莫名所以，只好先至卸料區卸料，嗣原告接
    獲交通隊聯絡領回證件，並開立違規通知，經原告詢問，員
    警始告知其認為原告不服從其指揮至外港過磅而予以舉發，
    原告確實因當時吵雜之環境無法分辨員警說話內容而產生誤
    解，並無假意配合過磅之情事，且無故意或過失，應不予處
    罰。另警察不可在任何路段、任何地點均可強制駕駛人過磅
    ，本件花蓮縣警察局員警並非以設立稽查點方式取締砂石車
    ，亦未在稽查點前豎立告示牌，而隨意攔查，違反應有之正
    當法律程序，應予撤銷。末依道路交通管理處罰條例29條之
    2第4項之規定，其文義已對警察指揮駕駛人進行過磅之空間
    範圍加以限制，以得即時進行測量之地磅處所為基準，距離
    地磅處5公里內賦予警察或依法令執行交通稽查任務人員要
    求強制過磅之權力，反面言之，在此範圍內駕駛人始有配合
    指揮進行過磅之法律義務，警察或依法令執行交通稽查任務
    人員絕非在任何路段均可強制駕駛人過磅等語。並聲明：原
    處分撤銷。
三、被告則答辯以：違反行政法上義務之行為，縱非出於故意，
    惟有過失者，仍得處罰。本件員警發現違規車輛地方係於花
    蓮市中山橋上，於尾隨過程中因停等紅綠燈致無法於港區外
    實施攔檢，俟違規車輛進入花蓮港內，於徵得港務警察同意
    進入港內尾隨至適當時地方予以攔停，並非先進入港區內巡
    邏才發現違規車輛。又攔停後，員警向駕駛索取證件及行車
    紀錄器，駕駛均能清晰接收並給予相對應之物品，且員警3
    次要求駕駛配合前往花蓮港附屬之地磅站實施過磅時，駕駛
    均明確回應「好」表示配合，惟駕駛並未配合而逕駛入卸料
    區卸料，卸料後逕行駛離，員警於現場巡視後均未發現該車
    輛，遂逕行舉發，原告已構成不服從現場員警指揮過磅之要
    件。花蓮港區內實有2地磅，2者皆與攔停地點相距5公里內
    ，且入港大門後右方之地磅（外地磅）仍舊有辦理過磅業務
    ，員警才會要求原告車輛倒車迴轉至上址過磅。另原告雖辯
    稱車內吵雜，無法聽清楚員警指示，然攔停過程中，原告皆
    坐於駕駛座，員警要求出示證件皆能正確提供，甚至員警要
    求拉起防塵捲簾亦能清楚配合，殊難想像原告所辯稱錯誤理
    解員警指令係卸貨後過磅。原告縱錯誤理解員警指令，亦未
    在過磅處等候員警，原告卸料後往內地磅方向駛去亦與其主
    張內地磅當日無辦理地磅業務矛盾，且為何原告寧願將行照
    、駕照留置於員警處而逕自離開。況原告也自認係違反道路
    交通管理處罰條例第60條第1項「不聽制止或拒絕停車接受
    稽查而逃逸」，足見原告承認其符合拒絕受稽查而逃逸之要
    件，僅道路交通管理處罰條例第29條之2第4項另有規定。綜
    上所述，本件原告確有於上揭時、地有「汽車裝載貨物經地
    磅處所5公里內不服從交通勤務警察指揮過磅」之違規行為
    ，且經查證違規事實明確，原告主張無理由。聲明：駁回原
    告之訴。
四、本院之判斷：
(一)道路交通管理處罰條例第29條之2規定：「(第1項)汽車裝載
    貨物超過核定之總重量、總聯結重量者，處汽車所有人罰鍰
    ，並記汽車違規紀錄1次，其應歸責於汽車駕駛人時，除依
    第3項規定處汽車駕駛人罰鍰及依第63條第1項第2款規定記
    點外，並記該汽車違規紀錄1次。(第2項)汽車裝載貨物超過
    所行駛橋樑規定之載重限制者，處汽車駕駛人罰鍰，其應歸
    責於汽車所有人時，除依第3項規定處汽車所有人罰鍰及記
    該汽車違規紀錄1次外，汽車駕駛人仍應依第63條第1項第2
    款規定記違規點數2點。(第3項)有前2項規定之情形者，應
    責令改正或當場禁止通行，並處新臺幣1萬元罰鍰，超載10
    公噸以下者，以總超載部分，每1公噸加罰新臺幣1千元；超
    載逾10公噸至20公噸以下者，以總超載部分，每1公噸加罰
    新臺幣2千元；超載逾20公噸至30公噸以下者，以總超載部
    分，每1公噸加罰新臺幣3千元；超載逾30公噸者，以總超載
    部分，每1公噸加罰新臺幣5千元。未滿1公噸以1公噸計算。
    (第4項)汽車裝載貨物行經設有地磅處所5公里內路段，未依
    標誌、標線、號誌指示或不服從交通勤務警察或依法令執行
    交通稽查任務人員之指揮過磅者，處汽車駕駛人新臺幣9萬
    元罰鍰，並得強制其過磅。其應歸責於汽車所有人時，除處
    汽車所有人罰鍰及記該汽車違規紀錄1次外，汽車駕駛人仍
    應依第63條第1項第2款規定記違規點數2點。(第5項)汽車駕
    駛人有第1項、第2項情形，因而致人受傷者，吊扣其駕駛執
    照1年；致人重傷或死亡者，吊銷其駕駛執照。」；道路交
    通安全規則第77條第9款規定：「裝載貨物行經設有地磅處
    所，應依標誌、標線、號誌指示，或交通勤務警察或依法令
    執行交通稽查任務人員之指揮停車過磅。」。前揭安全規則
    第77條第9款規定及處罰條例第29條之2第4項規定，係為避
    免嚴重超載者採取消極方式抗拒過磅，甚至拒絕停車接受稽
    查等，危害行車安全。
(二)次按處罰條例第29條之2於民國105年11月1日之修正修法理
    由：「1、原條文對於汽車違規超重之稽查，以汽車行經設
    有地磅處所1公里內之範圍為限。惟因設有固定地磅處所有
    限，實務上常見員警發現顯有超重車輛，卻因無法查明實際
    超載重量而無法舉發。倘該地點1公里內未設有固定地磅，
    即無法以本條例第29條之2第4項舉發拒絕過磅，形成法令漏
    洞。為強化載重車輛管理，爰將行經設有地磅處所『1公里內
    』路段之範圍酌予調整至『5公里內』，以有效落實違規超重車
    輛之稽查，維護行車安全。」、「2、原條文拒絕過磅與違
    規超重之罰則顯失均衡，導致載重車輛以拒絕過磅規避嚴重
    超重之處罰。各警察機關舉發拒絕過磅之件數遠多於違規超
    載。以103年舉發件數為例，各警察機關舉發違規超載計1萬
    1,984件，舉發拒絕過磅則有1萬8,890件，拒絕過磅較超載
    之舉發件數多出6,906件(+57.63%)。顯見違規駕駛人(業者)
    已將拒磅罰鍰納入營運成本，以拒絕配合過磅之方式規避重
    罰，使超重罰則形同具文。爰加重拒絕配合過磅之罰鍰金額
    。另，配合違規駕駛人記點、以及可歸責汽車所有人時違規
    車輛記違規紀錄外，併記汽車駕駛人違規點數等處分，以遏
    止違規行為。」，是以，汽車裝載貨物，經執行交通稽查勤
    務人員目測有超載之疑慮，即得命令駕駛人將車輛駛往5公
    里內設有地磅之處所過磅，如駕駛人不服從交通勤務警察之
    指揮過磅者，即該當依本條項規定處汽車駕駛人9萬元罰鍰
    之行政罰構成要件。
(三)本件如事實概要欄所述之情事，有卷內舉發違反道路交通管
    理事件通知單、原告陳述書、花蓮縣警察局110年8月18日花
    警交字第1100038372號函、110年11月5日花警交字第110005
    0724號函、採證影像光碟及內、外地磅採證照片等可稽，至
    為明確，堪予認定。
(四)依上項卷內光碟之錄影內容可知，原告所駕砂石車於進入花
    蓮港區前，係行駛於一般道路，且由外環地下道駛由南往北
    出後，行駛於港區門口前之橋樑（中山橋）上，即遭巡邏警
    車之行車紀錄器拍攝到其於市區道路及橋樑上行駛之狀態，
    故巡邏員警依目睹之狀態，判斷原告車輛所載砂石有超重之
    虞，因涉及危害其行駛道路之往來交通安全及路面、橋樑之
    安全，尾隨予以攔查及要求至最近之地磅站過磅，有其防範
    汽車裝載貨物超過核定之總重量、總聯結重量之稽查必要性
    ，應符合警察執行勤務之規範。亦即若依攔查及要求過磅之
    結果，確定其所載砂石過重者，即可依上揭規定予以舉發，
    而載重超過之行駛行為係在市區一般道路上所為，本件巡邏
    員警自有管轄權限。又按警察勤務條例就警察勤務機構，固
    區分為基本單位、執行機構及規劃監督機構，並劃分警察勤
    務區，且以警察分駐所、派出所為勤務執行機構，負責警勤
    區之規劃、勤務執行及督導，再規範警察勤務方式如勤區查
    察〈於警勤區內〉、巡邏〈劃分巡邏區《線》〉，而警察局或分局
    設有各種警察隊〈組〉者，應依其任務，分派人員，服行各該
    專屬勤務，構成轄區點、線、面，整體勤務之實施（參照警
    察勤務條例第4 條、第5 條、第6 條、第7 條、第11條、第
    20條），但並未規定警察於轄區外不得執行交通取締或其他
    任務；蓋警察於執勤時如發現犯罪事實或交通違規，如受限
    於轄區範圍，將無法有效打擊犯罪或避免交通危害至明。
(五)道路交通管理處罰條例第29條之2第4項所處罰之違規行為，
    依其條文乃「汽車裝載貨物行經設有地磅處所5公里內路段
    ，未依標誌、標線、號誌指示或不服從交通勤務警察或依法
    令執行交通稽查任務人員之指揮過磅者」，係屬一種違反作
    為義務之「不作為犯」態樣。本件情形其作為義務之發生則
    係由交通勤務警察執行交通稽查時「指揮」其過磅（與有無
    標誌、標線、號誌無關），且其行駛之路段五公里內設有地
    磅處所，而行為人受到此過磅指揮卻不遵從，其拒絕過磅之
    不作為，即構成行政法上秩序之違反，而具可罰性。依卷內
    光碟勘驗之結果，可認警方於原告車輛進入花蓮港前即欲予
    攔檢稽查，並於原告車輛甫通過花蓮港管制門口時，即予攔
    查，並要求前往港區內之地磅站過磅，此時警員之指揮對原
    告發生配合過磅之行為義務。然原告三次口頭表示答應前往
    地磅站過磅後，卻直接將車輛駛往卸貨區卸貨，足認其明顯
    無遵從警員指揮之意思，而有上述法律上作為義務違反之具
    體表現，應已構成前揭條例第29條之2第4項之違規行為。原
    告已有上述違規行為之實現，至於其事後所辯港區內之地磅
    站當時均無營業辦理過磅業務云云，因其根本未至警員指示
    之地磅站，即先自行卸貨，其逃避超載稽查之犯意躍然，不
    言自明。又違反行政法上應作為之義務所造成者乃法秩序遭
    破壞之狀態，未必須有結果發生，因此無「不能犯」概念之
    問題，進而原告未依指揮前往過磅，已構成作為義務之違反
    ，與當時港區內之地磅站有無營業，即無關連，無可構成阻
    卻違法或責任之情形。　　
五、綜上所述，原告確有汽車裝載貨物行經設有地磅處所5公里
    內路段，不服從交通勤務警察指揮過磅之違規行為，被告依
    道路交通管理處罰條例第29條之2第4項及違反道路交通管理
    事件統一裁罰基準及處理細則等規定，裁處原告罰鍰90,000
     元，經核即屬於法有據，亦未違反比例原則，原處分並無
    違誤。原告訴請撤銷原處分為無理由，應予駁回。
六、本件判決基礎已臻明確，兩造其餘攻擊防禦方法及訴訟資料
    ，經本院審核後，或與本案爭點無涉，或對於本件判決結果
    不生影響，爰無庸一一再加論述，爰併敘明。
七、本件訴訟費用應由敗訴之原告負擔之。爰確定第一審訴訟費
    用額如訴訟費用計算書並諭知主文所示。　　
據上論結，本件原告之訴為無理由，依行政訴訟法第237條之8第
1項、第98條第1項前段，判決如主文。
中　　華　　民　　國　　111 　年　　4 　　月　　29　　日
　　　　　　　　　行政訴訟庭　法　官　沈培錚
上為正本係照原本作成。
如不服本判決，應於判決送達後20日內，向本院提出上訴狀並表
明上訴理由（原判決所違背之法令及其具體內容或依訴訟資料可
認為原判決有違背法令之具體事實），其未載明上訴理由者，應
於提出上訴後20日內向本院補提理由書（上訴狀及上訴理由書均
須按他造人數附繕本，如未按期補提上訴理由書，則逕予駁回上
訴），並應繳納上訴裁判費新臺幣750元。
中　　華　　民　　國　　111 　年　　4 　　月　　29　　日
　　　　　　　　　　　　　　　書記官　黃慧中

訴訟費用計算書   項　　　　目 金　額（新臺幣） 備　註 第一審裁判費 300元  第一審鑑定費 0元  第一審證人日旅費 0元  合        計 300元